【裁判字號】    99,重訴,2
【裁判日期】    990730
【裁判案由】    殺人
【裁判全文】
臺灣新竹地方法院刑事判決               99年度重訴字第2號
公  訴  人  臺灣新竹地方法院檢察署檢察官
被      告  甲○○
選任辯護人  房阿生律師
被      告  丙○○
指定辯護人  本院公設辯護人乙○○
上列被告等因殺人案件，經檢察官提起公訴（98年度偵字第9263
號），本院判決如下：
    主  文
甲○○殺人，累犯，處有期徒刑拾壹年肆月。扣案之保力達酒瓶
瓶頭貳只及湯鍋、煮菜鍋各壹個，均沒收。
丙○○傷害人之身體，因而致人於死，累犯，處有期徒刑柒年拾
月。
    事  實
一、甲○○前因違反電子遊戲場業管理條例案件，經本院於民國
    94年7月13日以94年度竹北簡字第206號刑事簡易判決判處有
    期徒刑3月確定，於95年1月2日易科罰金執行完畢；丙○○
    前因幫助詐欺、妨害兵役案件，經本院分別於95年9月13日
    以95年度竹北簡字第300號刑事簡易判決判處有期徒刑4月確
    定、於95年8月28日以95年度竹簡字第919號刑事簡易判決判
    處有期徒刑2月確定，嗣經本院以96年度聲字第289號裁定應
    執行有期徒刑5月確定，於96年7月9日縮刑期滿執行完畢。
二、甲○○與丙○○於98年12月17日晚上8時許，在甲○○開設
    之位於新竹縣湖口鄉○○路○段320號200公尺前之「星光檳
    榔攤」內飲酒，己○○酒後至前揭檳榔攤向甲○○先購買1
    只打火機，復欲以新台幣（下同）6,000元之代價，將1付眼
    鏡售予甲○○，惟遭甲○○拒絕而未予理會，己○○遂離開
    「星光檳榔攤」至附近閒晃，期間丙○○亦偕同其友人至他
    處飲酒，迄同日晚上近12時許，始再度返回「星光檳榔攤」
    。嗣於同日晚上接近翌日凌晨0時許，己○○折返「星光檳
    榔攤」向甲○○索討6,000元，仍遭甲○○拒絕，甲○○並
    稱：「我沒有錢給你」、「我比你還窮」等語，己○○則出
    拳欲毆打甲○○，為甲○○阻擋而未予得逞，甲○○遂以其
    右手以拉住己○○穿戴在頭上之安全帽等方式，使己○○進
    入「星光檳榔攤」後面之休息室，向己○○稱：「要喝酒我
    可以請你，要錢我沒有」等語，己○○則將其所佩戴之安全
    帽卸下後坐在星光檳榔攤後方休息室之長木板椅處，繼續向
    甲○○索討金錢，並稱：「後面還有人」等語，甲○○回稱
    ：「全部的人都請出來」等語，並與己○○發生口角爭執，
    己○○作勢欲以其安全帽攻擊甲○○，而遭甲○○搶下而未
    果。詎甲○○竟基於傷害之犯意，搶下己○○所有之安全帽
    往己○○胸口打5、6下，並徒手毆打己○○身體，適丙○○
    甫自廁所出來，見狀，即基於與甲○○共同傷害人身體之犯
    意聯絡，徒手毆打己○○之臉部，並以腳踹己○○之手、背
    部等身體部位，甲○○並要求己○○拿出身分證及告知家中
    之電話號碼，己○○僅交出身分證而拒絕告知其住處之電話
    號碼，甲○○極為盛怒，明知頭部係人體重要部位，若以鐵
    製、鋁製等金屬材質之鍋具及玻璃材質之酒瓶猛力敲擊，足
    以造成死亡之結果，竟為逞一時之怒氣，仍在上開認識下，
    單獨逾越原先共同傷害己○○身體之犯意，變更為縱使己○○遭鍋具、酒瓶敲擊頭部要害致死亦不違背其本意之殺人不
    確定故意，先後持置於「星光檳榔攤」休息室瓦斯爐上之湯
    鍋、煮菜鍋各1個重擊己○○之頭部各1下，再持飲用完畢之
    保力達酒瓶空瓶2只朝己○○之後腦杓敲打2下，己○○之頭
    部並因此重創而流血，甲○○並再次質問己○○：其所稱後
    面的人在哪裡？經己○○答以：沒有後面的人等語，甲○○
    並要求己○○再次告知住處之聯絡電話；期間，丙○○雖主
    觀上僅欲傷害己○○，惟客觀上對於朝人頭部之重要部位猛
    力攻擊，可能會造成人之身體受傷害而死亡之事實本能預見
    ，但其主觀上並未預見甲○○隨後會旋即提升犯意而有上開
    殺人之不確定故意，仍承前傷害之犯意，接續以手腳踢打己○○之身體，其等2人因而致己○○受有頭部外傷合併顱骨
    骨折、顱內出血及腦挫傷；肢體多處挫傷、擦傷、撕裂傷；
    背部挫傷、擦傷等傷害。嗣於98年12月18日凌晨0時6分許，
    甲○○以其所使用之門號0000 000000號行動電話撥打己○○之兄戊○○桃園縣平鎮市住處所使用之000000000號電話
    ，由其配偶賴雪英接聽，甲○○向賴雪英確認己○○為其親
    屬後，告以賴雪英：這裡是竹北，己○○在伊這邊喝酒鬧事
    ，伊要把己○○送警察局等語，並將電話拿給已無力反抗之
    己○○接聽，俟賴雪英確認係己○○後，甲○○隨即向賴雪
    英稱：要請警察把己○○帶走，警察已經來了，要請警察跟
    賴雪英對話等語，並續由丙○○對賴雪英稱：這樣鬧事不好
    吧等語，賴雪英聞訊隨即慌張將電話掛斷，並請居住在新竹
    市區之己○○之姐丁○○回撥電話了解詳細情形，斯時丙○○則因受酒精之影響而酣睡在「星光檳榔攤」後方之休息室
    。丁○○則於同日凌晨0時17分許，以其住處使用之0000000
    00號電話回撥予甲○○所使用之前揭行動電話，甲○○接聽
    後，丁○○詢問：己○○是否在該處等語，甲○○答稱：對
    ，剛剛己○○來這裡要收取保護費等語，丁○○再追問：伊
    嫂嫂（即賴雪英）說你們已經找刑事局的人把己○○抓走，
    是哪個刑事局？甲○○回答：己○○被抓走了，又跑掉了，
    伊又把人抓回來了，看你們現在誰要處理？丁○○再向甲○○追問：你那邊是哪裡？經甲○○答覆係湖口後，丁○○則
    向甲○○稱：那你們先報警等語，甲○○隨即掛斷電話。甲○○見己○○頭部已重創流血，仍不將己○○送醫，反將己○○攜帶之安全帽戴上己○○之頭部，並將己○○拖拉至離
    「星光檳榔攤」約20公尺之路旁，及將己○○所騎乘，為其
    兄戊○○所有之車號FM-282號重機車牽至己○○倒臥處旁之
    草叢（新竹縣湖口鄉竹14線15.5公里處即鳳山高幹115電線
    桿之對面），再將機車弄倒，而喬裝己○○係車禍受傷之情
    節，並遲至98年12月18日凌晨0時35分許，始以前開行動電
    話撥打119稱有人酒醉路倒等語，而新竹縣政府警察局竹北
    分局勤務指揮中心於同日凌晨0時40分許，受理某不詳廖姓
    男子以000000000號電話報警稱該處發生車禍等語，隨即通
    報轄區新工派出所巡佐張尚渝於同日凌晨0時50分許到場處
    理並將己○○送往東元綜合醫院救治，惟仍於98年12月19日
    上午11時41分許，因頭部外傷顱內出血、中樞神經衰竭死亡
    。甲○○並於98年12月19日上午8、9時許，在「星光檳榔攤
    」後方休息室，以抹布、拖把、水桶等物清洗現場遺留之血
    跡。嗣因員警發覺現場跡證有異，經查訪己○○之兄戊○○
    及調閱0000000000號行動電話通聯紀錄後，迨於98年12月19
    日下午4時30分許，通知甲○○、丙○○到案說明，並扣得
    安全帽1頂、保力達酒瓶瓶頭2只、拖把1支、水桶1個、抹布
    2條、湯鍋、煮菜鍋各1個及灰色上衣1件等物，始得悉上情
    。
三、案經新竹縣政府警察局竹北分局報請台灣新竹地方法院檢察
    署檢察官偵查起訴。
    理  由
壹、程序部分：
    按被告以外之人於審判外之言詞或書面陳述，除法律有規定
    者外，不得作為證據，刑事訴訟法第159條固定有明文，惟
    被告以外之人於審判外之陳述，雖不符同法第159條之1至之
    4規定，而經當事人於審判程序同意作為證據，法院審酌該
    言詞陳述或書面陳述作成時之情況，認為適當者，亦得為證
    據。又當事人、代理人或辯護人於法院調查證據時，知有第
    159條第1項不得為證據之情形，而未於言詞辯論終結前聲明
    異議者，視為有前項之同意，此亦據同法第159條之5規定明
    確。查本案所引用之證據資料（詳後引證據），其中傳聞證
    據部分，縱無刑事訴訟法第159條之1至第159條之4或其他規
    定之傳聞證據例外情形，亦因被告及檢察官或同意可作為證
    據使用，或未聲明異議，依刑事訴訟法第159條之5第1項、
    第2項之規定，本院審酌該證據作成之情況，並無不當，故
    其等於審判外之陳述，自得作為本案之證據。又按本案認定
    事實所引用之文書證據、物證等證據，並無證據證明係公務
    員違背法定程序所取得，亦無刑事訴訟法第159條之4之顯有
    不可信之情況與不得作為證據之情形，本院斟酌本案卷內之
    證據並非非法取得，亦無證明力明顯過低之情形，且經本院
    於審判期日依法進行證據之調查、辯論，被告於訴訟上之程
    序權，已受保障，前揭各該證據，均得採為證據，先予敘明
    。
貳、實體部分：
一、訊據被告甲○○固坦認有於前揭時、地，與被害人己○○發
    生口角爭執，並持安全帽打被害人之身體，及先後以兩個鍋
    子、兩個保力達空瓶等物敲擊被害人頭部共4下等事實，被
    告丙○○對於有以拳頭毆打及以腳踢踹被害人之臉、身體乙
    情坦認在卷，惟均矢口否認有何殺人、傷害致死之犯行。被
    告甲○○辯稱：被害人闖進伊的檳榔攤，伊只是想教訓被害
    人而已，雖然有拿鍋子、保力達空瓶敲擊被害人頭部，但是
    並沒有要致被害人於死地的想法，如果真的要殺被害人，伊
    可以拿旁邊的菜刀，伊沒有故意要被害人死亡的意思云云；
    被告丙○○辯稱：伊當時要幫被告甲○○教訓被害人，就徒
    手打被害人的身體及臉，沒有要殺死他的意思，當時只是想
    說要教訓被害人一下而已，沒有拿保力達空瓶打被害人云云
    。經查：
(一)、被告甲○○部分：
１、被告甲○○因被害人至其所開設之「星光檳榔攤」索討金錢
    而與被害人發生口角衝突，隨即徒手、且以安全帽攻擊被害
    人之身體，並持鍋具、保力達空瓶等物毆擊被害人頭部，復
    撥打電話至被害人住處與被害人之親屬對話，嗣後又將被害
    人拖行棄置路旁，並將被害人之機車推倒，撥打119報案佯
    稱有人酒醉路倒一節，業據其於警詢、偵查中及本院訊問、
    行準備程序、審理時均坦白承認（見偵查卷第9至11、64至6
    7、142、143頁，聲羈字第275號卷第6、7頁，偵聲字第26號
    卷第11、12頁，本院卷第12、13頁、第37頁反面、第89、92
    、93頁），核與共同被告丙○○於偵查中及本院訊問時供述
    ：有1個人（即被害人）去檳榔攤，好像是要跟老闆（即被
    告甲○○）要保護費，被告甲○○沒有給，之後伊去上廁所
    ，出來後就看到被告甲○○在打被害人，被告甲○○用手及
    炒菜鍋，往被害人身上打，頭部、身體都有，被告甲○○並
    順手拿保力達瓶子往被害人頭上敲下去等情節大致相符（見
    偵查卷第67、68頁，聲羈字第275號卷第4頁，本院卷第17、
    101頁），並經證人即被害人之姐丁○○於警詢中及本院審
    理時、證人即被害人之兄嫂賴雪英於本院審理時證述綦詳（
    見偵查卷第21至24頁，本院卷第84頁反面、第105頁反面、
    第106頁），且有通聯調閱查詢單等附卷可稽（見偵查卷第3
    0至38頁），此部分事實堪以認定。
２、又被害人遭被告甲○○、丙○○等2人之攻擊後，受有頭部
    外傷合併顱骨骨折、顱內出血及腦挫傷；肢體多處挫傷、擦
    傷、撕裂傷；背部挫傷、擦傷等傷害，經送往東元綜合醫院
    急救，接受緊急開顱手術清除腦部血塊，延至翌日（即98
    年12月19日）上午11時41分許，仍因頭部外傷顱內出血、中
    樞神經衰竭急救無效而宣告死亡一節，除據證人即被害人之
    兄戊○○、證人即被害人姐夫史旭泰指訴歷歷（見相驗卷第
    9至16頁、第35頁反面，本院卷第99頁），並經台灣新竹地
    方法院檢察署檢察官督同法醫相驗明確，此有東元綜合醫院
    99年1月7日東秘總字第0980002753號函暨其所附被害人急診
    病歷、出院病歷摘要、東元綜合醫院乙種診斷證明書、台灣
    新竹地方法院檢察署電話報驗報告、新竹縣政府警察竹北分
    局處理相驗案件初步調查報告表暨報驗書、勘驗筆錄、相驗
    屍體證明書、法醫檢驗報告書等在卷可證（見偵查卷第79至
    85頁，相驗卷第1至3、7、8、33、37、40至47頁）。而被害
    人死亡後，其屍體經解剖鑑定死因，解剖結果為：被害人頭
    部分布多發性鈍傷，其中左枕部鈍傷造成左枕骨線性骨折，
    左側顳枕部大腦實質挫傷，左側硬腦膜下腔出血，因腦損傷
    嚴重引起中樞神經衰竭死亡。毆打被害人頭部過程中，被害
    人曾用手抱頭防禦，造成兩手腫脹瘀傷。被害人另有肢體多
    發性擦挫傷及瘀傷，但未造成致死性體腔內臟器外傷或出血
    ，皆非致死外傷。鑑定結果：被害人因鬥毆造成頭部外傷、
    中樞神經衰竭死亡，死亡方式為他殺等情，亦有解剖筆錄、
    解剖照片及法務部法醫研究所99年3月10日法醫理字第09900
    00022號函暨其所附（98）醫剖字第0981104083號解剖報告
    書、（99）醫鑑字第0991100017號鑑定報告書等附卷為憑（
    見相驗卷第35頁，偵查卷第86至93、115至124頁）。再者，
    本案經員警至現場勘察採證送鑑之結果，其中瓦斯爐旁木板
    椅邊緣（編號2-4）、窗台瓶子碎片（編號3-1）及扣案銀色
    鐵鍋背面上（編號8-1）之血點，其血跡棉棒經鑑驗結果，
    與被害人之DNA-STR型別相同，扣案黑色鐵鍋握把上（編號7
    -1）所採集之血點，其血跡棉棒檢出混和型，不排除混有被
    害人之DNA，由編號3-1、7-1、8-1等血跡棉棒研判，被害人
    可能遭受黑色、銀色及玻璃瓶等兇器毆打；又木板椅側面牆
    上（編號2-3）及木板椅側面邊緣（編號2-4）血跡為轉移型
    血跡型態，研判被害人於編號2區域之木板椅處遭受毆打之
    可能性最大，此有新竹縣政府警察局竹北分局轄己○○遭殺
    害案現場勘查初勘報告、新竹縣政府警察局99年3月12日竹
    縣警鑑字第0993002716號函暨其所附竹北分局轄己○○命案
    現場勘查報告各1份存卷可查（見偵查卷第94至102、125至1
    39頁），被告甲○○並於本院審理時供述：毆打被害人過程
    中，被害人係坐在瓦斯爐旁的長木板椅上等語，且在卷附現
    場照片圈選簽名確認無訛（見本院卷第115頁，偵查卷第97
    頁反面），復經本院依職權函詢毆擊被害人之器物、毆打被
    害人之人數及被害人遭器物敲擊頭部之次數等節，函覆以：
    只要能造成血液潑灑飛濺形成小滴，即能造成血液高速度噴
    濺痕點，所以用鍋具敲擊頭部可以造成血液噴濺，但是無法
    由血點型態外觀反推敲擊所使用器物為何，由血點噴濺痕分
    布輻輳中心點可以推測遭毆打大概位置，但無法研判遭幾人
    毆打或毆打次數，亦無法推測是由何種器物致傷，由被害人
    頭皮顱頂與後枕頭部共計有3處經縫合挫裂傷，嫌疑人以鍋
    具及玻璃瓶敲打被害人頭部次數在3次以上等語，有法務部
    法醫研究所99年5月12日法醫理字第0990002228號函在卷供
    參（見本院卷第51、52頁），從而，用以敲擊被害人所用之
    器物與被害人頭部遭器物敲擊之次數等與案情有重要關係之
    事項，亦均與被告甲○○於偵查中及本院訊問、行準備程序
    、審理時供述：用2個鍋子打被害人頭部2下，用2個保力達
    空瓶朝被害人後腦勺打2下等語尚無明顯矛盾之處（見偵查
    卷第65頁，聲羈字第6頁，本院卷第12頁、第37頁反面、第
    89頁），是被告甲○○持鍋具、保力達酒瓶空瓶敲擊被害人
    頭部3次以上，並致被害人死亡之事實，堪可認定。（本院
    認被告丙○○未持保力達酒瓶敲擊被害人頭部，理由詳後述
    ）
３、按殺人與傷害致人於死之區別，應以加害人有無殺意為斷，
    不以兇器種類及傷痕之多少為絕對標準，亦不能因與被害人
    素不相識，原無宿怨，事出突然，即認為無殺人之故意。又
    下手之情形如何，於審究犯意方面，為重要參考資料，故認
    定被告是否有殺人犯意，自應審酌當時情況，視其下手之輕
    重、加害之部位等，以為判斷之；又刑法關於犯罪之故意，
    係採希望主義。直接故意，須行為人對於構成犯罪之事實具
    備明知及有意使其發生之兩個要件；間接故意，須行為人對
    於構成犯罪之事實預見其發生，且其發生不違背行為人本意
    始能成立。而行為人有無犯罪之故意，乃個人內在之心理狀
    態，惟有從行為人之外在表徵及其行為時之客觀情況，依經
    驗法則審慎判斷，方能發現真實，最高法院90年度台上字第
    1808號、88年度台上字第1421號裁判意旨供參。查人之腦部
    係為神經中樞，位於頭頂顱骨之內，乃人體中主管知覺、呼
    吸及運動之重要器官，而鍋具、酒瓶均係質地堅硬之器物，
    茍對人之頭顱以該等器物予以重擊，足以引起顱骨骨折及腦
    內出血，並因而致命，此乃眾所週知之事，被告甲○○之教
    育程度為高職畢業，以販售檳榔及務農為生，此據被告甲○○供承甚明（見本院卷第117頁），其就此一般常識，主觀
    上自可預見，而觀諸扣案之2只鍋具，材質均為鐵或鋁等金
    屬材質，質地甚為堅硬，其底部均有明顯之凹陷，其中扣案
    之銀色湯鍋，底部呈大面積凹陷狀，儼然係敲擊人體頭頂部
    所造成，此有本院勘驗筆錄及照片附卷可考（見本院卷第72
    、75至77頁），可證被告甲○○下手之重、用力甚猛，另參
    以被告甲○○自承：被害人在遭毆打過程中均係坐在椅子上
    ，有站起來想要拿安全帽打伊，但是被伊壓制又坐下去，被
    害人坐的椅子後面就是牆壁，無法往後退等情觀之（見本院
    卷第114頁反面、第115頁），徵諸案發時被害人所在位置並
    無多餘之閃躲空間，且處於攻擊上較為劣勢之坐姿型態，若
    被告甲○○僅意在單純教訓、傷害被害人，自可在壓制被害
    人之情形下徒手、甚至攻擊被害人其他部位以洩憤，被告甲○○與被害人間雖無宿怨，被告甲○○竟先後持鍋具、酒瓶
    一再重擊被害人頭部數下，其主觀上已由原單純教訓、傷害
    被害人之傷害犯意，層升為縱令被害人因而死亡亦在所不惜
    之不確定殺人故意，昭然甚明。被告甲○○辯稱：僅係單純
    想要教訓被害人，沒有要被害人死亡的意思云云，殊難憑採
    。
４、又被告甲○○供述：用保力達空瓶打被害人頭部第2下時，
    被害人頭部有流血，被害人被伊用鍋子、保力達空瓶打完之
    後，精神沒有很好，伊打電話予被害人之家人時，有讓被害
    人聽電話，被害人的意識狀況應該沒有很好，因為被伊打過
    之後有受傷，應該是在痛等語（見本院卷第90至92頁），復
    參以證人即被害人之兄嫂賴雪英於本院審理時具結證述：那
    天晚上很晚接到電話，對方問伊有無一個叫己○○的人，伊
    說那是伊小叔，對方就把電話拿給伊小叔（即被害人），聲
    音是被害人聲音沒錯，但是有點喘，跟平常不一樣等情節觀
    之（見本院卷第105頁反面），是被告甲○○自98年12月18
    日凌晨0時6分許撥打電話予被害人之家人時，即已停止對被
    害人之重擊行為，被告甲○○對遭其重擊頭部流血、意識狀
    況不佳之被害人，應儘速送醫，竟捨此而不為，不僅未立即
    對已受傷之被害人施以救護或送醫之處置，反將被害人拖往
    檳榔攤外20公尺處之路旁，並將被害人所騎乘之機車弄倒，
    佯裝係被害人因車禍受傷而倒臥路旁之情節，且遲至同日凌
    晨0時35分許始撥打119以醉漢倒臥路旁為由報請消防機關處
    理，被告甲○○復於本院審理時供稱：在伊撥打119電話前5
    分鐘將被害人拉離星光檳榔攤，與被害人家人通電話後到伊
    報警的期間，伊在作店內打烊的工作，並擦拭被害人因遭其
    毆打所遺留的血跡等語（見本院卷第93頁），茍被告甲○○
    係基於教訓之目的，惟其嗣後見被害人身體受傷而有致死可
    能，已超出其原預設教訓之目的，自應立刻將被害人送醫或
    為其他必要之措施，以避免被害人果真因而傷重死亡，詎被
    告甲○○竟將被害人拖離檳榔攤棄置於路旁，並遲至停止毆
    擊被害人後30餘分鐘，始報請消防機關處理，足見被告甲○○對於被害人最後若因其毆擊被害人頭部之行為，因而受傷
    並致生死亡之結果，顯亦不違反其本意，其具殺人之不確定
    故意，至為灼然。
５、另被告甲○○雖於本院移審訊問時辯稱：當時喝很多酒，沒
    有思考能力云云（見本院卷第13頁）。惟被告甲○○於本院
    延長羈押訊問時亦供述：當天有喝酒，沒有相當醉等語（見
    偵聲字第26號卷第11頁），並參以被告甲○○在停止毆擊被
    害人後撥打電話予被害人之家屬，對談並未出現異常情形，
    此據證人丁○○於本院審理行交互詰問時具結證述：當時跟
    伊講話的人對答情況很正常，不會答非所問等語明確（見本
    院卷第85頁），又被告甲○○猶能將被害人拖離檳榔攤棄置
    路旁，並將被害人之機車一併牽至被害人倒臥地點而故佈疑
    陣，以求脫免自己之犯罪嫌疑，甚且於案發後清理現場遺留
    之血跡等情節觀之，尚難認被告甲○○於本案行為時有何心
    神喪失或精神耗弱之情形，是被告甲○○於案發前縱然有飲
    酒之情事，然並未影響其對外界事務之判斷能力，不足為被
    告甲○○有利之認定。綜上所述，被告甲○○基於殺人之不
    確定故意，以鍋具、酒瓶等器物，敲擊被害人頭部，致被害
    人頭部外傷、顱內出血、中樞神經衰竭而死亡，且其行為與
    被害人之死亡結果，有相當因果關係等情，至屬明確，堪以
    認定。
(二)、被告丙○○部分：
１、被告丙○○對於其有徒手毆打並以腳踢被害人臉部、手部、
    胸部、肩膀、背部等身體各部位一節，於偵查中、本院訊問
    、審理時均供承不諱（見偵查卷第68、144、145頁，聲羈字
    第275號卷第4頁，本院卷第17、18頁，第37頁反面、第101
    頁），而被害人之肢體、背部亦受有多處挫傷、擦傷、撕裂
    傷之傷害，此有東元綜合醫院乙種診斷證明書1紙附卷可稽
    （見相驗卷第7、8頁），而被害人死亡後，其屍體經解剖，
    被害人實際外傷狀況，除頭頂有3處縫合挫裂傷外，另受有
    後枕頭皮廣泛腫脹瘀傷、顏面右前額瘀傷、鼻樑瘀挫傷、右
    顴擦挫傷、上下唇挫裂外傷、左右兩肩瘀傷紅腫及擦傷、右
    胸壁水平線狀刮擦傷、背部紅腫瘀傷、兩上臂外側瘀傷、兩
    前臂腕側及兩手掌嚴重腫脹瘀血、兩腳背及脛前瘀傷腫脹、
    左脛前擦傷、左腳背細碎刮擦傷，此亦據法務部法醫研究所
    （98）醫剖字第0981104083號解剖報告書三、（二）外傷證
    據闡述綦詳（見偵查卷第117頁），共同被告甲○○則於偵
    查中及本院羈押訊問時供述：被告丙○○如果有打，也是打
    幾拳而已等語（見偵查卷第66頁，聲羈字第275號卷第8頁）
    ，嗣後則全然否認被告丙○○有與其共同毆打被害人等情，
    惟被告丙○○自被告甲○○毆打被害人迄將被害人拖離星光
    檳榔攤之期間均始終在場，且別無他人等情，亦據被告甲○○供述在卷（見本院卷第116頁），並衡酌證人賴雪英證述
    ：有2個人與其通話等情節觀之（見本院卷第105頁反面），
    被告丙○○即係除被告甲○○外，與證人賴雪英通話之人，
    應可肯認。另參以被告丙○○自承：係因見聞被害人欲向被
    告甲○○索討保護費，基於氣憤而出手幫被告甲○○教訓被
    害人等語（見偵查卷第68、144頁，聲羈字第275號卷第4頁
    ，本院卷第16、101頁），是依當時客觀情形，被告丙○○
    出手毆打被害人，亦與常情無悖，被告甲○○或係因案發時
    受酒精之影響而對於他人之舉動未予特別注意，或係不欲被
    告丙○○因己之行為而捲入涉訟，其所稱：被告丙○○並未
    毆打被害人云云，顯有迴護被告丙○○之虞，尚難採信。從
    而，被告丙○○確有徒手毆打被害人身體各部位等節，堪可
    認定。
２、被告丙○○堅詞否認有持酒瓶敲擊被害人頭部乙情，是被告
    丙○○部分所應審究者，厥為被告丙○○有無持保力達酒瓶
    敲擊被害人頭部？被告丙○○究否應為被告甲○○之殺人犯
    行同負共犯之責？被告丙○○所犯係何罪名？茲分敘如下：
(1)、按刑事訴訟法第156條第2項規定：被告或共犯之自白，不得
    作為有罪判決之唯一證據，仍應調查其他必要之證據，以察
    其是否與事實相符。立法旨意乃在防範被告或共犯自白之虛
    擬致與真實不符，故對自白在證據上之價值加以限制，明定
    須藉補強證據以擔保其真實性。所謂補強證據，係指除該自
    白本身之外，其他足以證明該自白之犯罪事實確具有相當程
    度真實性之證據而言，雖所補強者，非以事實之全部為必要
    ，但亦須因補強證據之質量，與自白之相互利用，足使犯罪
    事實獲得確信者，始足當之。共犯之自白，性質上仍屬被告
    之自白，縱先後所述內容一致，或經轉換為證人而具結陳述
    ，仍屬不利己之陳述範疇，究非自白以外之其他必要證據，
    自不足作為證明其所自白犯罪事實之補強證據，最高法院97
    年度台上字第1011號裁判意旨供參。
(2)、查被告丙○○雖於警詢時供稱：伊看到被告甲○○在打被害
    人伊就過去幫忙，一過去就用腳踹被害人，並隨手拿起檳榔
    攤內保力達瓶，就拿保力達瓶打被害人頭部正面1下，保力
    達瓶就破了等語（見偵查卷第16頁），共同被告甲○○亦於
    警詢時供稱：伊記得被告丙○○有拿保力達空瓶打被害人頭
    部一下等語（見偵查卷第11頁），惟被告丙○○、甲○○嗣
    後均否認上情，被告丙○○供述：因為警察很兇，伊會怕等
    語（見偵查卷第68頁），而證人即共同被告甲○○於本院審
    理時以證人身分具結證述：作警詢筆錄時有錄音，警察引導
    伊說被告丙○○說有打被害人一下，伊就說那就有等語（見
    本院卷第97頁反面），又被告甲○○製作警詢筆錄之時間係
    自98年12月19日下午6時30分許起至同日晚上8時50分許止，
    被告丙○○則係自98年12月19日下午4時49分許起至同日下
    午5時38分許止，在新竹縣政府警察局竹北分局新工派出所
    製作調查筆錄，此有被告等2人之警詢筆錄在卷可考（見偵
    查卷第8至17頁），是被告甲○○製作警詢筆錄之時間確係
    在被告丙○○之後，被告甲○○證述：係因警員提示被告丙○○之筆錄予伊，始供述被告丙○○有持酒瓶打被害人頭部
    等語，尚非全然無稽，證人甲○○關於被告丙○○有無徒手
    毆打被害人所為之證詞，固有迴護避重就輕之嫌，惟細譯證
    人即共同被告甲○○偵查及本院之歷次供述，證人甲○○對
    於如何毆打被害人、持鍋具、保力達酒瓶敲擊被害人頭部之
    順序、次數等細節，前後供述均大致相符，且與被害人所受
    傷勢吻合，另遍觀全卷，又無其他補強證據足以證明被告丙○○前揭警詢自白之真實性，自難僅憑被告丙○○警詢時之
    自白及共同被告甲○○警詢中之供述，即遽為對被告丙○○
    不利之認定。是檢察官認被告丙○○有持保力達酒瓶敲擊被
    害人頭部乙情，尚嫌速斷，不為本院所憑採。
(3)、次按共同正犯之所以應對其他共同正犯所實施之行為負其全
    部責任者，以就其行為有犯意聯絡者為限，若他犯所實施之
    行為，超越原計劃之範圍，而為其所難預見者，則僅應就其
    所知之程度，令負責任，未可概以共同正犯論；又共同正犯
    ，必須有意思之聯絡，如實施犯罪時，一方意在殺人，一方
    意在傷害，即不能以其同時在場而令實施傷害者，亦負共同
    殺人責任；以上業經最高法院分別著有50年臺上字第1060號
    及30年上字第2132號判例可資參照。又殺人與傷害之區別，
    應以有無殺意為斷，即行為人於下手時有無決意取被害人生
    命為準，至於被害人受傷處是否致命部位，及傷痕多寡、輕
    重為何等，亦僅得供審判者心證之參考，究不能據為絕對之
    標準，同院19年上字第718號判例及93年度臺上字第618號、
    90年度臺上字第1897號判決要旨供參。準此，行為人於行為
    當時，主觀上是否有殺人之故意，除應斟酌其使用之兇器種
    類、攻擊之部位、行為時之態度、表示外，尚應深入觀察行
    為人與被害人之關係、衝突之起因、行為當時所受之剌激、
    下手力量之輕重，被害人受傷之情形及行為人事後之態度等
    各項因素綜合予以研析。
(4)、查被告丙○○與被害人素不相識，更無仇恨怨隙，僅係於案
    發時在星光檳榔攤見聞被害人向被告甲○○索討保護費，見
    被告甲○○出手毆打被害人，即起意與被告甲○○共同毆打
    、教訓被害人一節，已如前述，被告丙○○非與被告甲○○
    事前預謀對被害人實施傷害行為，衡情並無非置被害人於死
    地之必要及動機，參以證人即共同被告甲○○於本院審理時
    結證稱：「（己○○拿安全帽怎麼襲擊你？）他安全帽擺旁
    邊，從右手把安全帽拿起來要打我，我衝過去把他撲到旁邊
    ，旁邊有瓦斯爐上有鍋子，我就拿鍋子打他。」、「之後有
    拿保力達瓶子也有打他（指被害人）」、「（保力達的瓶子
    你是拿哪裡的瓶子？）桌上的空瓶子，我休息室桌上的瓶子
    。」、「（你當時為何會想要用鍋子及保力達空瓶打己○○
    ？）鍋子、保力達空瓶剛好在旁邊，應該是想要教訓他。」
    等語（見本院卷第89、90頁），是被告甲○○係因見被害人
    欲以安全帽襲擊，搶下被害人之安全帽後，氣憤難平，始起
    意隨手拿取旁邊之鍋具、酒瓶等器物重擊被害人頭部，被告
    丙○○雖有在此過程中徒手毆打被害人，然本案之兇器非被
    告丙○○所有，亦非其所預備，以當時如此短促之時間、場
    面亦甚混亂之情況下，被告丙○○突見被害人因欲向被告甲○○索取保護費而與被告甲○○發生肢體衝突，遂起意毆打
    被害人，事出突然，其下手未經深思熟慮，甚為顯然，又無
    證據證明被告丙○○有持酒瓶敲擊被害人頭部要害等情，已
    如前述，是被告丙○○對於被告甲○○在案發過程中接續持
    鍋具、酒瓶等器物敲擊被害人頭部，即事中變更傷害故意為
    殺人不確定故意乙節，實難期事前有所預知，更遑論事中有
    何明示或默示之意思合致，尚難認被告丙○○與被告甲○○
    有何殺人之犯意聯絡。縱被告丙○○於被告甲○○持鍋具、
    酒瓶等器物敲擊被害人頭部之時或之後，猶上前以手、腳踢
    打被害人之身體，此據被告丙○○供承甚明（見本院卷第18
    頁），惟其既未持該等堅硬物體攻擊被害人之頭部，足見其
    後毆打被害人之行為仍係基於原共同傷害犯意所為，亦難遽
    認被告丙○○與被告甲○○有殺人之犯意聯絡。
(5)、又被告丙○○自案發當日（即98年12月17日）下午4、5時許
    起至同日晚上11、12時許案發前止，有陸續飲酒之事實，業
    據其自承在卷（見偵查卷第67、68頁，聲羈字第275號卷第4
    頁，偵聲字第26號卷第14頁反面，本院卷第100頁），被告
    丙○○並於本院審理時供述：「（當天就在98年12月17日到
    98年12月18日，你酒醉睡著前一刻，你印象所及你作何事？
    ）在教訓己○○。」等語（見本院卷第102頁反面），復參
    以證人即共同被告甲○○於本院審理時具結證述：「（丙○○於當晚12點多回到星光檳榔攤，他的意識狀況如何？）已
    經很醉。」、「（你把己○○拖離星光檳榔攤時，丙○○作
    何事？）醉倒在星光檳榔攤。」、「後來你為何不叫丙○○
    幫你把己○○移出星光檳榔攤？）因為丙○○已經很醉。」
    、「（你是有叫他幫忙，他沒有反應，你怎麼判斷他很醉？
    ）我沒有叫丙○○，應該那時候他是躺在那邊。」、「（你
    第二天醒來時，丙○○還是躺在同一地方嗎？）是。」等語
    （見本院卷第87、94、97頁），及證人丁○○於警詢、本院
    審理時結證稱：伊於98年12月18日凌晨0時17分許，回撥予
    門號0000000000號行動電話，與伊通話之男子只有1位，現
    場安靜沒有聲音等情互核以觀（見偵查卷第24頁，本院卷第
    85頁），是被告丙○○雖有參與毆打被害人，及在被告甲○○於98年12月18日凌晨0時6分許撥打電話予證人賴雪英時有
    參與對話（理由詳前述），惟嗣後被告甲○○接聽證人丁○○之來電及將被害人拖離星光檳榔攤外棄置路旁，甚至清理
    現場遺留之血跡等情均毫無所悉，且未曾參與一節，堪以認
    定。從而，被告丙○○毆打被害人時，係處於飲酒自制力較
    為薄弱，為替被告甲○○教訓被害人之情緒衝動之際而下手
    ，衡以常理，飲酒之人於激動之際下手固有輕重難料之虞，
    惟不論下手部位或輕重情形，參以當時被告丙○○均僅以手
    、腳即人類與生所具最原始之工具，並無證據證明被告丙○○有當場另尋其他足以取人性命之工具，應認被告丙○○出
    手毆擊被害人時應僅有傷害而無殺人之意。是被告丙○○辯
    稱：沒有要殺死被害人的意思，當時只是想說要教訓一下等
    語，尚非無稽，應堪採信。
(6)、末按刑法上之加重結果犯，係以行為人對於加重結果之發生
    客觀上有預見之可能，能預見而不預見者為要件。刑法第27
    7 條第2項前段之傷害致人於死罪，係對於犯普通傷害罪致
    發生死亡結果所規定之加重結果犯，依同法第17條規定，以
    行為人能預見其死亡結果之發生而不預見為要件。此所謂能
    預見，係指客觀情形而言，與行為人本身主觀上有無預見之
    情形不同。倘行為人主觀上已有預見，而結果之發生又不違
    背其本意時，則屬刑法第13條第2項所規定間接故意之範疇
    ，無論以加重結果犯之餘地。因此行為人對於加重結果之發
    生，「客觀上」能否預見，「主觀上」有無預見，以及該項
    結果之發生是否違背其本意，均與行為人應負何種刑責之判
    斷攸關，最高法院95年度台上字第3792號判決要旨參照。查
    本件被告丙○○於行為時與被告甲○○僅有傷害之犯意聯絡
    ，已如前述，而扣案之鍋具、玻璃酒瓶質地堅硬，持之用力
    朝人體身體要害之頭部直接敲擊，將傷及頭部而導致死亡結
    果，此為一般人所知悉，被告丙○○為智識正常之人，自有
    預見之可能，而被告丙○○雖於被告甲○○持鍋具、酒瓶毆
    擊被害人頭部後，猶以手、腳徒手毆打被害人，然被告丙○○主觀上僅欲傷害被害人，雖其客觀上對於持鍋具、玻璃酒
    瓶朝人頭部或身體重要部位猛力攻擊，可能會造成人之身體
    受傷害而死亡之事實本能預見，但主觀上則未預見，仍共同
    基於傷害之犯意聯絡，徒手毆打被害人之身體各部位，並於
    被告甲○○以隨手拿取之鍋具、玻璃酒瓶敲擊被害人頭部後
    ，復接續再以手、腳攻擊被害人之身體各部位，因而致被害
    人受有頭部外傷合併顱骨骨折、顱內出血及腦挫傷；肢體多
    處挫傷、擦傷、撕裂傷；背部挫傷、擦傷等傷害，雖經延醫
    急救仍不治死亡，業如上述。故本件被害人之死亡，確係因
    被告等之傷害行為所引起，被告丙○○傷害被害人之行為，
    與被害人之死亡結果間，自有相當因果關係，被告丙○○應
    負傷害致死罪責，應屬明確，堪可認定。
(三)、此外，復有新竹縣政府警察局竹北分局車禍處理小組新工小
    組巡佐張尚渝所製作之職務報告、新竹縣政府警察局指揮中
    心受理110報案紀錄單、道路交通事故現場圖、車號5FM-282
    號重型機車之車籍查詢-基本資料詳細畫面、道路交通事故
    當事人酒精測定紀錄表、新竹縣政府警察局竹北分局己○○
    意外死亡案相片資料、新竹縣政府警察局竹北分局搜索扣押
    筆錄、扣押物品目錄表、被告丙○○指認被告甲○○、被害
    人己○○之照片、被告等2人殺人案模擬現場照片共10幀、
    新竹縣政府警察局竹北分局新工派出所警員邱全堡所製作之
    職務報告暨其所附星光檳榔攤監視系統回放時間照片、本院
    99 年度院保字第335號扣押物品清單、本院99年5月24日勘
    驗筆錄及其所拍攝之照片等存卷可查（見相驗卷第4至6、17
    、18 、20至32頁，偵查卷第26至29、43至51、103、104頁
    ，本院卷第53、54、72至78頁）及被告甲○○所有，持以敲
    擊被害人之已破損之保力達酒瓶瓶頭2只、湯鍋、煮菜鍋各1
    個等扣案可資佐憑。綜核上情，本案事證明確，被告甲○○
    殺人犯行、被告丙○○傷害致死犯行，均足堪認定，應予依
    法論科。
二、論罪科刑：
(一)、罪名：
    核被告甲○○所為，係犯刑法第271條第1項之殺人罪；被告
    丙○○所為，係犯刑法第277條第2項前段之傷害致人於死罪
    。
(二)、變更起訴法條：
    被告丙○○所為應係犯刑法第277條第2項前段之傷害致人於
    死罪，已如前述，公訴意旨漏未斟酌此點，而認被告丙○○
    係犯同法第271條第1項之殺人罪，容有未洽，惟其基本事實
    同一，本院自應予審理，並變更其起訴法條。
(三)、共犯關係：
    被告丙○○對於被告甲○○以鍋具、玻璃酒瓶毆擊被害人之
    頭部，於案發現場突然變更犯意，顯無從預料、防阻，難認
    有殺人之犯意聯絡，亦據本院認定如前。是被告甲○○雖有
    於毆打被害人之過程中，以鍋具、酒瓶敲擊被害人頭部，然
    此顯已超越與被告丙○○原有傷害之犯意聯絡，是被告丙○○僅就其與被告甲○○傷害被害人部分犯行負共犯之責，與
    被告甲○○逾越犯意所為之殺人行為無共犯關係，附此敘明
    之。
(四)、吸收關係：
    按殺人行為之傷害事實，除其先祇有傷害人之故意，嗣後始
    另行起意殺人者應併合論罪外，當然吸收於殺人行為之內。
    倘行為人初基於傷害被害人之犯意而實施傷害，復於實施傷
    害中轉為殺人之犯意，則其殺意已起於傷害之時，繼續傷害
    動作以促成死亡之結果，其前之傷害行為，不過為殺人行為
    之一部，不另犯傷害罪名，最高法院23年上字第2783號、24
    年上字第2380號判例意旨供參。被告甲○○原係基於傷害之
    犯意毆打被害人，於毆擊過程中，已可預見依其所持兇器及
    攻擊之手段、部位、次數等，可能造成被害人死亡之結果，
    仍不罷手，自此升高為縱被害人因而傷重死亡亦不違背本意
    之不確定殺人故意而為，揆諸前揭說明，其先前之傷害行為
    ，即屬殺人行為之一部，不另犯傷害罪。
(五)、累犯：
    被告等2人分別有事實欄一、所載經有期徒刑宣告及執行完
    畢之情形，此有臺灣高等法院被告前案紀錄表及台灣新竹地
    方法院檢察署刑案資料查註紀錄表等存卷可查，其等於五年
    以內故意再犯本件有期徒刑以上之罪，均為累犯，應各依刑
    法第47條第1項之規定加重其刑。
(六)、量刑：
    爰審酌被告等2人與被害人素昧平生、毫無恩怨細故，僅因
    被害人酒後至被告甲○○開設之檳榔攤鬧事，被告甲○○竟
    痛下毒手，接續以質地堅硬之鍋具、酒瓶敲擊被害人身體最
    重要之器官，被告丙○○酒後未能節制其行為，為逞一時意
    氣而徒手毆打被害人身體，均足認其等2人自制力欠佳，法
    治觀念薄弱，而被害人之家屬亦因突失至親而悲痛莫名，迄
    今仍未予賠償被害人家屬，實值非難，惟念及被告甲○○係
    因被害人欲向其索取保護費始予以反擊，並非主動尋釁被害
    人，犯後亦均坦承大部分事實，態度尚可，頗具悔意，實非
    惡性重大之徒，被告丙○○則係基於替友人出氣之教訓意思
    而出手毆打被害人，犯罪動機並非惡劣，犯後亦願意為自己
    之錯舉負擔刑責，並當庭向被害人家屬道歉（見本院卷第11
    7頁反面），應認其仍有悔悟之意，並兼衡被告甲○○學歷
    為高職畢業，以經營檳榔攤及務農為業，月收入約2萬元，
    經濟狀況普通，被告丙○○學歷為國中畢業，作鐵工，月收
    入2萬餘元，經濟狀況普通等被告等2人之學歷、智識程度、
    經濟狀況等一切情狀，分別量處如主文所示之刑。
(七)、沒收：
    扣案之保力達瓶頭2只及湯鍋、煮菜鍋各1個，係被告甲○○
    所有，供本件殺人犯行所用之物，業據其坦認無訛（見本院
    卷第116頁），爰依刑法第38條第1項第2款之規定宣告沒收
    。又被告丙○○與被告甲○○並無殺人之犯意聯絡，不成立
    殺人罪之共同正犯，已如前述，自無共犯責任共同原則之適
    用，是上開物品毋庸於主文欄被告丙○○項下諭知沒收，附
    此敘明。另扣案之拖把1支、水桶1個、抹布2條，雖係被告
    甲○○所有，固據其自承在卷，惟被告甲○○供述：用該等
    扣案物清理現場血跡等語（見本院卷第116頁），及扣案之
    灰色長袖高領上衣1件，雖係被告甲○○案發時所穿著之衣
    物，惟此等物品均為日常生活所用，尚難認係直接供本案犯
    罪之用，爰均不另為沒收之諭知。再扣案之安全帽1頂，係
    被害人所有，亦非被告甲○○所有供本件殺人犯行所用之物
    ，不得宣告沒收，均併予說明之。
三、據上論斷，應依刑事訴訟法第299條第1項前段、第300條，
    刑法第271條第1項、第277條第2項前段、第47條第1項、第
    38條第1項第2款，判決如主文。
本案經檢察官陳建文到庭執行職務。
中    華    民    國    99    年    7     月    30    日
                  刑事第五庭審判長法  官  黃惠玲
                                  法  官  林哲瑜
                                  法  官  蔡欣怡
如不服本判決應於收受判決後10日內向本院提出上訴書狀，並應
敘述具體理由。其未敘述上訴理由者，應於上訴期間屆滿後20日
內向本院補提理由書(均須按他造當事人之人數附繕本)「切勿逕
送上級法院」。
以上正本證明與原本無異。
中    華    民    國    99    年    7     月    30    日
                                  書記官  曾柏方
附錄本案論罪科刑法條全文：
刑法第271條第1項
殺人者，處死刑、無期徒刑或十年以上有期徒刑。
刑法第277條
傷害人之身體或健康者，處三年以下有期徒刑、拘役或一千元以
下罰金。
犯前項之罪因而致人於死者，處無期徒刑或七年以上有期徒刑；
致重傷者，處三年以上十年以下有期徒刑。

司法院資訊處製作；財團法人民間司法改革基金會備份。
